【裁判字號】    99,家抗,6
【裁判日期】    990212
【裁判案由】    選任遺產管理人
【裁判全文】
臺灣臺南地方法院家事裁定               99年度家抗字第6號
抗  告  人  財政部國有財產局臺灣南區辦事處臺南分處
法定代理人  甲○○
相  對  人  臺南縣麻豆鎮農會
法定代理人  乙○○
上抗告人因與相對人間就被繼承人陳江山選任遺產管理人事件，
對於本院98年度司財管字第6號裁定提起抗告，本院裁定如下：
    主      文
抗告駁回。
抗告程序費用新臺幣壹仟元由抗告人負擔。
    理      由
一、按先順序繼承人均拋棄其繼承權時，由次順序之繼承人繼承
    ；其次順序繼承人有無不明或第四順序之繼承人均拋棄其繼
    承權者，準用關於無人承認繼承之規定；又繼承開始時，繼
    承人之有無不明者，由親屬會議於一個月內選定遺產管理人
    ，並將繼承開始及選定遺產管理人之事由，向法院報明；第
    1178條所定之期限屆滿，無繼承人承認繼承時，其遺產於清
    償債權，並交付遺贈物後，如有賸餘，歸屬國庫；無親屬會
    議或親屬會議未於第1177條所定期限內選定遺產管理人者，
    利害關係人，得聲請法院選任遺產管理人，並由法院依前項
    規定為公示催告，民法第1176條第6項、第1177條、第1185
    條及第1178條第2項分別定有明文。
二、本件相對人即原審聲請人臺南縣麻豆鎮農會於原審法院聲請
    意旨略以：緣被繼承人陳江山（男，民國○○年○月○○日生，
    身分證統一編號：Ｚ000000000號，98年3月28日死亡，生前
    最後住所：臺南縣麻豆鎮安西里1鄰東溪州1號之22 ）尚有
    積欠相對人借款未償，卻在相對人向鈞院聲請強制執行程序
    中死亡，查被繼承人陳江山之全體繼承人均已拋棄繼承，茲
    因被繼承人有遺產可供執行，然被繼承人陳江山現無民法第
    1138條所列之法定繼承人，且其親屬亦未依同法第1177條選
    任遺產管理人，得由利害關係人聲請法院選任之；為此相對
    人狀請鈞院鑒核，選任財政部國有財產局臺灣南區辦事處臺
    南分處為被繼承人陳江山之遺產管理人等語。
三、原審法院裁定以：
  (一)相對人主張之前開事實，業據提出被繼承人陳江山除戶謄本
    1件、98年8月11日南院龍家喜98繼字第1234號准予備查通知
    函影本各1件、繼承系統表1份、本院90南院鵬執實字第9388
    號債權憑證影本1件附卷為憑，並經本院依職權調閱本院98
    年度繼字第1234號拋棄繼承事件卷宗核閱綦詳，是相對人之
    主張應足採信。又查被繼承人陳江山死亡後，其法定繼承人
    皆已依法拋棄繼承權，經本院准予備查，且未準用民法第11
    77條之規定選定遺產管理人，而被繼承人陳江山為聲請人之
    債務人，故相對人以利害關係人之身分聲請選任被繼承人陳
    江山之遺產管理人，核與上開規定並無不合，應予准許。
  (二)按公示催告期限屆滿，無繼承人承認繼承時，其遺產於清償
    債權，並交付遺贈物後，如有剩餘，歸屬國庫；又按非公用
    國有財產以財政部國有財產局為管理機關，民法第1185條、
    國有財產法第12條分別定有明文。查本件被繼承人陳江山之
    法定繼承人皆已依法拋棄繼承權經本院准予備查，復未準用
    民法第1177條之規定選定遺產管理人，且經本院函詢被繼承
    人陳江山之子女陳金湓、陳金泉、陳雨農、陳金水、陳金源
    、陳和志、張陳金鳳等有無擔任被繼承人陳江山之遺產管理
    人之意願，迄今均未回覆本院，足徵被繼承人陳江山之原第
    一順位繼承人對被繼承人陳江山遺產之處置已漠不關心；又
    查被繼承人陳江山之遺產，倘無人承認繼承時，將於清償債
    權，交付遺贈物後，歸屬國庫，為使被繼承人陳江山遺產之
    處置順利進行，本院認選任財政部國有財產局臺灣南區辦事
    處臺南分處為被繼承人之遺產管理人為適當。
四、本件抗告意旨略以：
  (一)鈞院98年度司財管字第6號民事裁定，據相對人因其債務人
    陳江山於98年3月28日亡故，其合法繼承人全體均已於法定
    期間內向法院聲明拋棄繼承權並經准予備查在案，致已無繼
    承人，相對人為確保其權益，乃向鈞院聲請選任抗告人為陳
    江山之遺產管理人；以陳江山對相對人負欠借款，尚遺留有
    財產以供相對人聲請強制執行，惟陳江山全體繼承人卻均拋
    棄繼承權，顯係被繼承人陳江山有遺債大於遺產之情形。
  (二)按司法院74年10月15日 (74)院台廳一字第05786號函示略以
    ：「嗣後各地方法院受理有關無人承認繼承遺產管理事件時
    ，．．．因此類拋棄繼承事件，多屬遺債大於遺產，形同破
    產，儘量避免選任國有財產局為遺產管理人。」查無人承認
    繼承遺產之案件選任國有財產局為遺產管理人，原係基於被
    繼承人之遺產於完成債權及債務之清償後，若有剩餘應歸屬
    國庫之考量；又有關破產事件，法院大抵選任律師或其他社
    會公正人士擔任破產管理人，則如前所述，本案可能屬於遺
    債大於遺產之情形，自應無多餘財產可歸屬國有，而遺產管
    理人之主要職責僅為配合債權人及法院之查封拍賣程序，以
    完成被繼承人債務之清償，則類此案件，並非得由專司管理
    國家財產之相關機關擔任遺產管理人，亦可選任律師或民間
    公正人士等擔任遺產管理人，依上開司法院函示意旨，應儘
    量避免選任國有財產局為遺產管理人，原裁定之選任實有不
    當；另縱其繼承人均拋棄繼承，並非不可擔任遺產管理人，
    且法亦無明文禁止，況繼承人對被繼承人生前之債權債務關
    係，以及印鑑、重要證件、產權文件等應較清楚或仍保管中
    ，雖被繼承人陳江山之債權債務關係與繼承人並無任何關聯
    性存在，但就適任與否加以考量，其最近親屬亦為最佳人選
    。況遺產管理人不僅就被繼承人陳江山負欠相對人之借款外
    ，尚就被繼承人陳江山是否另有其他債權債務關係，須全面
    予以了解，惟抗告人僅係國有財產之管理機關，於被繼承人
    陳江山之遺債大於遺產之際，選任抗告人為遺產管理人，抗
    告人恐力有未逮。
  (三)又抗告人係國有財產之管理機關，若被繼承人無任何剩餘遺
    產得以歸屬國庫，則選任抗告人為遺產管理人，對國庫並無
    任何實益。審究本案，既有遺債大於遺產之虞，倘選任抗告
    人為遺產管理人，抗告人仍須善盡管理人責任為其管理遺產
    、處理債務等問題，其間所耗費之人力、時間實難以金錢衡
    量；且管理期間所需之花費亦由國庫代為墊付，而若結果係
    其遺產不足以清償遺債，不僅國庫利益受損，更有甚者，導
    致利用全民資源負擔個人私務之支出，無異使公器淪為私用
    ，實不符社會公平原則。
  (四)再者，臺灣嘉義地方法院97年度家抗字第1號民事裁定認為
    ：「．．．次查，遺產管理人之職務在於編製遺產清冊、為
    保存遺產必要之處置、清償債權或交付遺贈物及遺產之移交
    等事務，當須對被繼承人簡美珠之遺產及遺債事務有相當瞭
    解，而財政部國有財產局臺灣南區辦事處嘉義分處既為公務
    機關，對於被繼承人簡美珠之遺產及負債狀況所知應屬有限
    。此外，財政部國有財產局臺灣南區辦事處嘉義分處為公務
    機關，依國有財產法之規定綜理國有財產事務，執行事務所
    需預算為全國人民納稅所得，若顯無遺產可歸屬國庫，自不
    宜選任財政部國有財產局臺灣南區辦事處嘉義分處為遺產管
    理人，以避免其代管私人遺產之管理費用無法由被繼承人簡
    美珠之遺產歸墊，導致利用全民資源負擔個人私務之支出，
    實不符社會公平原則，故本件情況，財政部國有財產局臺灣
    南區辦事處嘉義分處不適宜擔任被繼承人簡美珠之遺產管理
    人。」臺灣高等法院臺南分院86年度家抗字第40號、臺灣嘉
    義地方法院97年度家抗字第25號民事裁定亦同此見解，是抗
    告人為此提起抗告，請求廢棄原裁定。
五、經查：
  (一)本件相對人即原審聲請人主張被繼承人陳江山前負欠其借款
    ，嗣陳江山於98年3月28日死亡，陳江山之繼承人均拋棄繼
    承，經本院家事法庭以98年度繼字第1234號函准予備查等事
    實，業據提出除戶謄本、戶籍謄本、繼承系統表、本院91年
    5月21日90南院鵬執實字第9388號債權憑證、98年4月27日南
    院龍97執方字第87062號公告、家事法庭98年8月11日南院龍
    家喜98年度繼字第1234號函、民事執行處98年8月26日南院
    龍97執方字第87062號通知、土地及建物登記第二類謄本等
    件附於原審卷可稽，並經本院依職權調閱本院98年度繼字第
    1234號拋棄繼承事件卷宗核閱無誤，揆諸前開說明，相對人
    自係被繼承人之利害關係人，從而相對人以利害關係人之身
    分聲請選任被繼承人之遺產管理人，自屬有據。
  (二)原審裁定選任抗告人為遺產管理人，業如前述；而抗告人對
    原裁定提起抗告，主要係以司法院74年10月15日（74）院台
    廳一字第5786號之函示為依據。惟司法院前述函示，僅謂儘
    量避免選任抗告人為遺產管理人，並非謂不得選任其為遺產
    管理人，此無非著眼於國有財產之考量，對於法院並無拘束
    力。又被繼承人生前之債權債務關係及有關產權證明文件，
    抗告人本得依其他方式獲悉或取得；另有關之印鑑，抗告人
    亦得依舉證責任分配方式辨識其真偽，於其遺產管理上並無
    困難；而上開文件資料，被繼承人之親屬未必最為知悉。且
    被繼承人之全體繼承人拋棄繼承，已無利害關係，而其他社
    會人士與被繼承人之遺產更無利害關係，若選定渠等為遺產
    管理人，難期渠等將來執行職務均能克盡職守，實不宜選任
    已拋棄繼承之繼承人或其他社會人士為遺產管理人。是抗告
    意旨主張繼承人對於被繼承人生前之債權債務關係最為知悉
    ，且相關印鑑、重要證件、產權證明等目前可能仍在家屬保
    管中，故就適任與否加以考量，應以被繼承人之最近親屬最
    適於擔任遺產管理人云云，自無可取。
  (三)再者，被繼承人之遺產，於遺產管理人完成清償債權並交付
    遺贈物等清算程序前，是否有賸餘，無從知悉。且依上述說
    明，各順序之繼承人均拋棄繼承者，其剩餘財產歸屬國庫，
    而抗告人為國庫之綜理機關，為國有財產法第9條第2項所明
    定，其備有財產管理之專才，雖其經費支出屬國家資源，但
    保護無人繼承財產之債權人之權利，亦屬政府之義務，故仍
    認選任國有財產局為遺產管理人較為妥適。抗告意旨所稱：
    本件既有遺債大於遺產之虞，若選任抗告人為遺產管理人，
    抗告人仍須善盡管理人之責任為其管理遺產、處理債務問題
    ，其間所將耗費之人力、時間實難以金錢衡量，且管理所須
    之花費亦由國庫代為墊付，造成浪費國家資源於少數特定人
    之不公現象云云，亦無可採。至抗告人所引臺灣高等法院臺
    南分院86年度家抗字第40號、臺灣嘉義地方法院97年度家抗
    字第1號、97年度家抗字第25號民事裁定，乃係承審法官本
    於審理之結果所為之決定，然該案情形與本案是否相同，已
    非無疑，不可一概而論；且該案之裁定，對於本案並無拘束
    力，參以相同之遺產管理人案件眾多，每一案件之承審法官
    本於遺產管理之妥適性考量而為不同見解，亦屬平常，自未
    可僅以其中部分案件認定不宜選任財政部國有財產局及所屬
    單位為遺產管理人，遽謂任何案件亦應採取同一見解，是抗
    告人此一主張，亦不可採。
  (四)綜上所述，原審法院選任抗告人為被繼承人之遺產管理人，
    經核並無不合，抗告意旨復未述明原裁定選任其為被繼承人
    之遺產管理人有何違法或其他不當之處，則抗告人提起抗告
    ，聲明廢棄原裁定，非有理由，應予駁回。
六、據上論結，本件抗告為無理由，依非訟事件法第21條第2項
    、第24條第1項、第46條，民事訴訟法第495條之1第1項、第
    449 條第1項、第95條、第78條，裁定如主文。
中    華    民    國    99    年    2     月    12    日
                  家事法庭 審判長 法  官  李杭倫
                                  法  官  鄭彩鳳
                                  法  官  林富郎
以上正本係照原本作成。
抗告人如不服本裁定，僅得於本裁定正本送達後10日內以適用法
規顯有錯誤為理由，向本院提出再抗告狀（須附繕本一份及繳納
再抗告裁判費新台幣1000元），並經本院許可後始可再抗告。
中    華    民    國    99    年    2     月    12    日
                                  書記官  劉毓如

司法院資訊處製作；財團法人民間司法改革基金會備份。
